【裁判字號】    99,上易,1366
【裁判日期】    990817
【裁判案由】    瀆職
【裁判全文】
臺灣高等法院刑事判決                99年度上易字第1366號
上  訴  人  臺灣臺北地方法院檢察署檢察官
被      告  甲○○
選任辯護人  江東原律師
            趙文銘律師
            黃毓棋律師
上列上訴人因瀆職案件，不服臺灣臺北地方法院98年度易字第97
9號，中華民國99年5月7日第一審判決（起訴案號：臺灣臺北地
方法院檢察署98年度偵字第3107號），提起上訴，本院判決如下
：
    主  文
上訴駁回。
    理  由
一、公訴意旨略以：被告甲○○自民國95年1月起至97年5月16日
    止，擔任國防部軍政副部長乙職，職司襄助綜理國防部軍事
    交流、戰略規劃、整合評估、軍法相關業務之督導等工作，
    為依法令服務於國家所屬機關而具有法定職務權限之公務員
    。緣臺灣高等法院檢察署查緝黑金行動中心（業已於96年4
    月2日裁撤）為偵辦該署95年度查字第17號被告吳淑珍等涉
    犯貪污治罪條例該案，於95年10月12日下午某時許，由曾華
    宏檢察事務官以電話與國防部軍政副部長辦公室秘書金辰芯
    聯繫，表明有密件函文欲交付被告，並要求金辰芯前往臺灣
    高等法院檢察署查緝黑金行動中心收取，金辰芯於同日下午
    某時許，依約親自前往簽收取得業已封緘之臺灣高等法院檢
    察署95年10月12日檢紀智95查17字第30413號函（下稱臺乙
    ○第30413號函），返回國防部後即行轉交被告。詎被告明
    知該函文所述內容為司法偵查機關偵辦有關時任總統之陳水
    扁及家人所涉貪污治罪條例案件向國防部函詢有關機密外交
    費用支應情形，應不得洩漏與案件相關人士知悉，而負有保
    密義務，竟基於洩漏國防以外應秘密之文書之犯意，將該函
    文予以影印密封後，委由不知情之秘書金辰芯逕送往總統府
    交與總統辦公室人員，再轉呈前總統陳水扁知悉，而將此司
    法偵查應秘密之事項洩漏予案件當事人陳水扁知悉，之後被
    告始將該函文正本交付國防部常務次長高廣圻辦理。嗣最乙
    ○察署特別偵查組檢察官因偵辦該署97年度特偵字第3號洗
    錢防制法等案件，於97年9月25日搜索陳水扁位在臺北市○
    ○區○○路5段91巷2號11樓之1之住處時，在該地扣得臺乙
    ○第30413號函文影本1份，認其間涉有洩密犯嫌，由臺灣高
    等法院檢察署函請臺灣臺北地方法院檢察署偵辦，始循線查
    悉上情。因認被告涉犯刑法第132條第1項洩密罪嫌等語。
二、按犯罪事實應依證據認定之，無證據不得認定其犯罪事實。
    又不能證明被告犯罪者，應諭知無罪之判決，刑事訴訟法第
    154 條第2 項、第301 條第1 項，分別定有明文。再按事實
    之認定，應憑證據，如未能發現相當證據，或證據不足以證
    明，自不能以推測或擬制之方法，為裁判基礎；且認定不利
    於被告之事實須依積極證據，苟積極證據不足為不利於被告
    事實之認定時，即應為有利於被告之認定；另認定犯罪事實
    所憑之證據，雖不以直接證據為限，間接證據亦包括在內，
    然無論直接證據或間接證據，其為訴訟上之證明，須於通常
    一般之人均不致有所懷疑，而得確信其為真實之程度者，始
    得據之為有罪之認定，倘其證明尚未達到此一程度，而有合
    理之懷疑存在，無從使事實審法院得有罪之確信時，即應由
    法院為諭知被告無罪之判決（最高法院40年臺上字第86號、
    76年臺上字第4986號判例意旨參照）。又按刑事訴訟法第16
    1條已於民國91年2月8日修正公布，其第1項規定：檢察官就
    被告犯罪事實，應負舉證責任，並指出證明之方法。因此，
    檢察官對於起訴之犯罪事實，應負提出證據及說服之實質舉
    證責任。倘其所提出之證據，不足為被告有罪之積極證明，
    或其指出證明之方法，無從說服法院以形成被告有罪之心證
    ，基於無罪推定之原則，自應為被告無罪判決之諭知（最高
    法院92年度台上字第128號判例意旨參照）。
三、公訴人認被告涉有上開罪嫌，無非係以被告甲○○所為不利
    於己之供詞、證人金辰芯之證述、證人高廣圻之證述、證人
    陳水扁之證述、證人李瑞典之證述、證人劉國棟之證述、扣
    案之臺乙○第30413號函文影本及國防部軍法司辦理臺乙○
    第30413號函文案卷宗等件資為論據。
四、訊據被告甲○○對其自95年1月起至97年5月16日止，擔任國
    防部軍政副部長乙職，職司襄助綜理國防部軍事交流、戰略
    規劃、整合評估、軍法相關業務之督導等工作，為依法令服
    務於國家所屬機關而具有法定職務權限之公務員；臺灣高等
    法院檢察署查緝黑金行動中心為偵辦該署95年度查字第17號
    被告吳淑珍等涉犯貪污治罪條例該案，於95年10月12日下午
    某時許，由曾華宏檢察事務官以電話與國防部軍政副部長辦
    公室秘書金辰芯聯繫，表明有密件函文欲交付被告，並要求
    金辰芯前往臺灣高等法院檢察署查緝黑金行動中心收取，且
    金辰芯於同日下午某時許，依約親自前往簽收取得業已封緘
    之臺乙○第30413號函，返回國防部後轉交被告等情固均坦
    承不諱，惟堅決否認有何洩密犯行，辯稱：伊在國防部擔任
    副部長時所經手處理的機密公文很多，如涉及國家安全或機
    密外交，有時候伊會把相關文件影印呈給三軍統帥即陳水扁
    前總統，但伊沒有印象是否有把本案牽涉之公文影印後呈給
    陳前總統，且由陳前總統在接受檢方訊問時之說法，也沒有
    指出公文是由伊本人或辦公室呈送，而當檢察官問伊有關國
    防部內部作業處理公文之業管單位及流程，檢察官說臺乙○
    第30413號函文最有可能是從伊辦公室或伊交辦之常務次長
    高廣圻及軍法司司長劉國棟等3處流出去，而伊當時是說如
    果以伊、高常務次長、劉軍法司長與陳前總統在職務上之互
    動，當然是伊的可能性最大，但不能因為職務上之可能性就
    認定伊有陳報給陳前總統之事實。另依上開臺乙○第30413
    號函文之密等來說，在國防部並不算是機密等級高的函文，
    所以不一定要高層的主管才可以接觸。又依上開函文之主旨
    、說明來看，內容是詢問國防部有無經費支援誠泰基金會從
    事外交，並沒有指出上開函文與調查陳前總統之國務機要費
    案有關，不得僅因伊之前在業務上曾知悉有對美遊說之機密
    工作及當時媒體報導檢察官在偵辦陳前總統之國務機要費等
    背景下，逕認伊在接觸上開臺乙○第30413號函文時，即明
    知該函文與國務機要費案有關，伊並無洩密之意圖及必要等
    語。
五、被告選任辯護人之辯護意旨略以：被告並未影印上開臺乙○
    第30413號函文請其秘書金辰芯送往總統府辦公室，況證人
    陳水扁未稱係被告交付，觀諸其他證人金辰芯、高廣圻、張
    彥元、陳水扁等人之證詞，或稱不知道被告有無將上開臺乙
    ○第30413號函文呈報總統府，或稱被告並未向證人表示要
    呈報總統府，或稱不知有其他人員將來文自行影印，並無一
    人證述被告曾要求渠等影印送往總統府，更無一人述及係由
    被告請證人金辰芯將上開函文轉交總統府，亦無法排除公文
    層轉過程中，由證人其個人或秘書、隨從或其他得進出國防
    部之人員將上開函文於收文前影印交付總統府之可能。
    本件被告並未自白，亦無積極證據證明被告有將上開函文交
    付總統府，此文復經多人經手，亦無法排除承辦期間他人影
    印交付之可能，不能僅因證人表示未將該函文交付總統府，
    即認定是由被告交付，被告並無上開洩漏國防以外應秘密之
    行為等語。
六、證據能力說明：
（一）按刑事被告乃程序主體者之一，有本於程序主體之地位而
      參與審判之權利，並藉由辯護人協助，以強化其防禦能力
      ，落實訴訟當事人實質上之對等。又被告之陳述亦屬證據
      方法之一種，為保障其陳述之自由，現行法承認被告有保
      持緘默之權。故刑事訴訟法第95條規定：「訊問被告應先
      告知左列事項：一、犯罪嫌疑及所犯所有罪名，罪名經告
      知後，認為應變更者，應再告知。二、得保持緘默，無須
      違背自己之意思而為陳述。三、得選任辯護人。四、得請
      求調查有利之證據。」此為訊問被告前，應先踐行之法定
      義務，屬刑事訴訟之正當程序，於偵查程序同有適用。至
      證人，僅以其陳述為證據方法，並非程序主體，亦非追訴
      或審判之客體，除有得拒絕證言之情形外，負有真實陳述
      之義務，且不生訴訟上防禦及辯護權等問題。倘檢察官於
      偵查中，蓄意規避踐行刑事訴訟法第95條所定之告知義務
      ，對於犯罪嫌疑人以證人之身分予以傳喚，命具結陳述後
      ，採其證言為不利之證據，列為被告，提起公訴，無異剝
      奪被告緘默權及防禦權之行使，尤難謂非以詐欺之方法而
      取得自白。此項違法取得之供述資料，自不具證據能力，
      應予以排除。如非蓄意規避上開告知義務，或訊問時始發
      現證人涉有犯罪嫌疑，卻未適時為刑事訴訟法第95條之告
      知，即逕列為被告，提起公訴，其因此所取得之自白，有
      無證據能力，仍應權衡個案違背法定程序之情節、侵害被
      告權益之種類及輕重、對於被告訴訟上防禦不利益之程度
      、犯罪所生之危害或實害等情形，兼顧人權保障及公共利
      益之均衡維護，審酌判斷之（最高法院96年台上字第7144
      號判決意旨參照）。次按證人恐因陳述致自己或與其有刑
      事訴訟法第180條第1項關係之人受刑事追訴或處罰者，得
      拒絕證言，同法第181條定有明文。證人此項拒絕證言權
      ，與被告之緘默權，同屬其不自證己罪之特權。92年2月6
      日修正公布前之刑事訴訟法第186條第3款規定：「證人有
      第181條情形而不拒絕證言者，不得令其具結。」修正後
      第186條第2項，增訂法院或檢察官於「證人有第181條之
      情形者，應告以得拒絕證言」之義務。凡此，均在免除證
      人因陳述而自入於罪，或因陳述不實而受偽證之處罰，或
      不陳述而受罰鍰處罰，而陷於抉擇之三難困境。此項拒絕
      證言告知之規定，雖為保護證人而設，非當事人所能主張
      ，惟如法院或檢察官未踐行此項告知義務，而告以刑事訴
      訟法第187條第1項「具結之義務及偽證之處罰」，並依同
      法第186條、第189條規定「命朗讀結文後為具結」，無異
      強令證人必須據實陳述，剝奪其拒絕證言權，所踐行之訴
      訟程序自有瑕疵。其因此所取得之證人供述證據，是否具
      有證據能力，應分別情形以觀。倘其於被告本人之案件，
      應認屬因違背法定程序所取得之證據，適用刑事訴訟法第
      158條之4所定均衡原則為審酌、判斷其有無證據能力，而
      非謂純屬證據證明力之問題；至若該證人因此成為「被告
      」追訴之對象，則其先前居於證人身分所為不利於己之陳
      述，基於不自證己罪原則及法定正當程序理論，應認對該
      證人（被告）不得作為證據（最高法院97年度台上字第
      997號判決意旨參照）。查被告固曾於98年1月14日接受檢
      察官之訊問，惟依卷附同日偵訊筆錄所載（見97年度他字
      第10838號第195至197頁），檢察官是以證人身分傳喚被
      告到庭應訊，然於訊問證人即被告前並無踐行刑事訴訟法
      第186條第2項所定之告知義務及命具結之義務，並於訊問
      後之同年月18日將證人改列被告簽分偵辦，提起公訴，前
      開程序顯有規避或剝奪被告緘默權及防禦權之行使，審酌
      人權保障及公共利益之均衡維護，因認檢察官因此所取得
      被告不利於己之陳述，不具有證據能力
（二）按被告以外之人於審判外之言詞或書面陳述，除法律有規
      定者外，不得作為證據；又被告以外之人於審判外之陳述
      ，雖不符刑事訴訟法第159條之1至第159條之4之規定，而
      經當事人於審判程序同意作為證據，法院審酌該言詞陳述
      或書面陳述作成時之情況，認為適當者，亦得為證據；另
      當事人、代理人或辯護人於法院調查證據時，知有第159
      條第1項不得為證據之情形，而未於言詞辯論終結前聲明
      異議者，視為有前項之同意，刑事訴訟法第159條第1項、
      第159條之5分別定有明文。查本案下列所引用之供述及非
      供述證據，經本院依法踐行調查證據程序，檢察官、被告
      、辯護人均不爭執各該證據之證據能力（見本院卷第42至
      44頁），且亦查無依法應排除其證據能力之情形，本院審
      酌上開證據資料製作時之情況，尚無違法不當及證明力明
      顯過低之瑕疵，亦認為以之作為證據應屬適當，是依刑事
      訴訟法第159條之4、第159條之5規定意旨，後述所引用證
      據之證據能力均無疑義，先予敘明。
七、實體部分：
（一）證人金辰芯於檢察官偵查時證稱：乙○第30413號函是我
      簽收的，當天下午有一位曾事務官打電話來找副部長秘書
      ，說有一份資料要過去查黑中心拿給我們老闆甲○○，我
      過去拿回來後在那邊已經打好的簽收函上簽名，當時那份
      資料是密封的，我直接交給老闆，並沒有打開，也沒有掛
      文號，此函後來我沒有看過，此函後來有無交給我處理，
      我沒印象，我是負責柯副部長的行程，公文我都沒有處理
      ，處理公文的是主任張彥元、陳文政等語（見97年度他字
      第10838號偵查卷第142至143頁）；嗣於原審審理時結證
      稱：伊在國安會及國防部的時候，擔任被告甲○○的秘書
      ，時間總共大約3年半。工作內容包含被告的公務行程、
      吃飯等在辦公室之生活照顧，但伊只負責公務行程，不負
      責處理公文收發。於95年10月12日，伊有簽收臺乙○第
      30413號函，伊記得第一次收臺乙○第30413號函時，是某
      天下午有人打電話到副部長辦公室說要找秘書，說有這個
      資料要請伊過去臺灣高等法院檢察署查緝黑金行動中心拿
      ，伊想該人不認識我們辦公室的人，也沒有表示要找那個
      秘書，而伊剛好職務是秘書，又接到這個電話，所以伊就
      過去拿這個公文。第二次臺灣高等法院檢察署檢紀智95查
      17字第30532號函文（下稱臺乙○第30532號函）是臺灣高
      等法院檢察署查緝黑金行動中心的人員送過來國防部會客
      室，這次就直接找伊，因為上次是伊跟他聯繫，伊就到國
      防部會客室拿文件。因為第一次電話是伊接的，所以是伊
      當作窗口，伊又是一個人到臺灣高等法院檢察署查緝黑金
      行動中心，當然由伊簽名，當時臺灣高等法院檢察署查緝
      黑金行動中心人員告訴伊該份函文要交給副部長甲○○，
      該函文的信封上應該有寫，伊記得就是要交給被告。且伊
      的職責是拿到東西就交給老闆即被告。伊收到臺乙○第30
      413號函之後，因為是密封的交給伊，所以伊也是密封的
      交給被告。伊並沒有印象被告就此函文有再請伊影印1份
      副本。伊曾經替被告送物品到總統辦公室，但伊送的物品
      都會封起來，伊不知道是何東西，曾有送過薄薄的東西，
      但也都是密封起來送過去。伊送的東西都是密封起來的，
      伊不知道送的東西是否有臺乙○第30413號函，另因為伊
      送的都是密封起來的東西，所以伊送的東西並沒有經過所
      謂編文號等收發程序，被告要送往總統府的東西大部分是
      都交給伊處理，因為伊有總統府的通行證，而總統府方面
      要看總統辦公室內有哪個秘書在，伊就交給該秘書。當時
      被告辦公室內除伊之外，應該是主任張彥元有總統府的通
      行證。國防部如有公務與總統府聯絡，應該由其他人負責
      聯絡，因為伊的職務沒有那麼高等語（見原審卷第72頁反
      面至第74頁），據此可知證人金辰芯係擔任被告之秘書，
      曾於95年10月12日下午至臺灣高等法院檢察署查緝黑金行
      動中心簽收臺乙○第30413號函之正本，並將該密封之函
      文正本交給被告，被告並未請證人金辰芯製作臺乙○第
      30413號函之影本，證人金辰芯雖曾有多次為被告送東西
      至總統辦公室之經驗，但因密封關係，不知道所送東西內
      容為何等情，是依證人金辰芯之上開證詞內容，實難遽認
      公訴人所指，被告曾將臺乙○第30413號函文予以影印密
      封後，交由秘書金辰芯送往總統府交與總統辦公室人員乙
      節確屬真實無疑。
（二）證人張彥元於原審審理時結證稱：伊曾經擔任被告辦公室
      主任，協助辦公室之行政事項、資料處理。認識金辰芯，
      金辰芯是伊的同事，我們之間是協調的關係，金辰芯是秘
      書，至於任用資格不是很清楚，只知道金辰芯佔用一個聘
      任之文職缺。金辰芯負責工作範圍為被告即副部長交辦的
      行政事項。被告交辦給金辰芯之事務，部分會知道，例如
      約見何人。伊會知道的部分有時是被告告知，有時是金辰
      芯告知。外部單位需要交給副部長辦公室之公文會依據不
      同的呈文單位，區分給不同的承辦人員來辦理。辦公室內
      沒有專責之收文人員，並沒有一個單一窗口，因為有時候
      並不是大家都在辦公室內，辦公室內包含秘書，每一個人
      都有可能收文。收文者在文件上會放一個小籤，小簽上寫
      如何簽辦的建議，在上面簽名、蓋章，而不是在公文上簽
      名。通常的情形下，勤務兵會先登記收到哪些文，然後送
      到我們辦公室，金辰芯的話應該不會收到上開所述勤務兵
      送來的公文，因為金辰芯不負責簽公文。伊印象中沒有看
      過臺乙○第30413號函，印象中也沒有替被告影印過上開
      函文，但伊不知道有送往總統辦公室的文件。從卷附臺乙
      ○第30413號函文不知道係偵辦何案件，且不知道該案被
      告為何人。被告在國防部的辦公室會上鎖，應該是由勤務
      兵打掃完之後反鎖前門，前門一定會上鎖，這是公共進出
      的地方。至於後門就不一定，因為那是通往前面的參謀辦
      公室，就伊的經驗，沒有發生過有任何人反應被告辦公室
      有未上鎖之不安全情形或遭竊或遭非法入侵之情形。伊曾
      去設於總統府內之國安會開會過，伊曾經有過國安會之通
      行證。伊有的是國安會的通行證，但國安會在總統府內，
      伊可以進去總統府內，但現在已經忘記那是何年度有效的
      通行證等語（見原審卷第113頁反面至第115頁），故由證
      人張彥元之證詞，可得知證人張彥元係擔任被告辦公室主
      任，協助辦公室之行政事項、資料處理，並未曾見過臺乙
      ○第30143號函，亦未曾受被告指示製作臺乙○第30413號
      函之影本，也不知道有任何文件曾自被告之辦公室直接送
      往總統辦公室等情，則自難以上開證人之證詞得出扣案之
      臺乙○第30413號函影本確係由被告影印後親自或交由親
      信人員交付前總統陳水扁之結論。
（三）證人高廣圻於原審審理時到庭結證稱：於95年間，伊任職
      國防部常務次長、副參謀總長。對臺乙○第30413號函記
      得不是很清楚，伊記得法務部曾經來問過國防部那些單位
      有哪些錢支用的狀況，在國防部內部有用簽呈討論過這件
      事，伊記憶中談這件事只有1次。伊的記憶中當年處理公
      文時，法務部蠻急的，希望國防部儘快回覆，所以我們先
      以電話查詢結果，之後再用簽呈方式走完公文程序，臺乙
      ○第30413號函最後給法務部的回文是伊決行的，就是最
      後的層級到伊為止，因為這個案子很單純，最後的結果就
      是沒有。副部長即被告只有口頭跟伊講這件事情到底有沒
      有，儘快查清楚，即被告告訴伊要查的內容就是臺乙○第
      30413號函的內容，被告告知伊的地點應該在國防部內，
      時間大概是在95年10月14日之前，就是公文會辦出去之前
      。之後就由國防部相關有編列對外預算的單位之局、處長
      以上等級的人來討論。當時本件臺乙○第30413號函文詢
      問事項是否跟總統職權有關從此文看不出來，這只是文教
      基金會的事情。一般如果國防部收到跟總統職權相關之文
      件，國防部就是依照國防部的公文程序辦理。與總統職權
      相關之文件，國防部都是依據公文程序處理，就伊所知，
      一般就是總統出訪的行程表，因為很緊急，有修改時，我
      們會派人送到總統府。國防部如果有事務要跟總統報告，
      應該是由部長、參謀總長負責，被告也曾經跟伊講過他也
      會去見總統，因為被告之前是在國安會任職。處理本件臺
      乙○第30413號函來文之前，伊沒有聽過或知悉誠泰基金
      會這個名詞。且在處理本件臺乙○第30413號函的過程中
      ，伊不了解誠泰基金會是什麼案子等語（見原審卷第43頁
      反面至第46頁），由證人高廣圻之證詞，可知被告於95年
      10月14日之前在國防部曾以口頭交辦證人高廣圻，要求儘
      快查清楚臺乙○第30413號函所詢問之內容，但證人高廣
      圻並不瞭解本件臺乙○第30413號函文詢問事項是否跟總
      統職權有關或涉及何件偵查中案件等情，是由上開證人之
      證詞，亦無法證明被告曾自行或囑託他人影印及交付扣案
      之臺乙○第30413號函影本與證人即前總統陳水扁。
（四）證人李瑞典於原審審理時到庭結證稱：伊於95年10月間在
      國防部軍法司擔任軍法官職務。臺乙○第30413號函文是
      由伊經手承辦。上開臺乙○第30413號函文，因時間太久
      了，伊不是很確定何人交給伊，可能是長官或收發文室。
      所謂的長官是指副處長蔣大偉、處長王天宇、副司長謝添
      富、司長劉國棟。收到該臺乙○第30413函文時，確定沒
      有蓋國防部的收文章，但伊無法確定有無經過國防部收文
      程序。正常的收文作業流程應該要蓋收文章才能夠收文。
      後來伊又收到臺乙○30532號函，時間太久沒有印象是何
      人交給伊。第1份公文即臺乙○第30413號函是95年10月14
      日上午上班時間收到，收到後伊簽奉司長核定，伊就拿著
      核定後之公文去會辦各單位，當天下午大約5到6點間，伊
      又收到第2份即臺乙○第30532號公文，伊又循第1份公文
      之模式呈長官核定，因當天是星期6，伊報告司長因來不
      及會辦，所以司長說16日早上有部長主持之會議，由部長
      本人會交給與會人員辦理，伊就將第2份應會辦之公文交
      給司長處理，至於第1份公文已經在各單位會辦，於16 日
      下午伊就把2份會辦公文拿回來後，第2天就發函出去，是
      伊親自拿給臺乙○的承辦人曾華宏檢察事務官。因為第2
      份就是臺乙○第30532號函，沒有蓋軍法司的收文章，所
      以一定是有人交給伊，但沒有辦法確定為司長劉國棟將第
      2份函交給伊，時間太久了。劉國棟將第2份臺乙○第3053
      2號函取走的原因是因為星期一劉國棟要去開會，伊不記
      得是星期六晚上或星期一早上，伊用信封將公文裝好交給
      劉國棟，讓劉國棟直接去開會會場交給接受會辦的單位。
      伊無法確定臺乙○第30413號函是劉國棟或是其他長官交
      給伊，因為本函文是用輪分的，本函文的右下角有「輪典
      」二字就可以證明此事，有可能是劉國棟直接交給伊，也
      有可能是劉國棟經由軍法司內其他長官交給伊或是再經由
      收發室轉給伊，因本函文很急，當時伊不知道是司長帶回
      來的公文，伊是現在才知道。部長召開會議討論該臺乙○
      第30413號函之內容及處理程序時，伊沒有參與該會議，
      且10月16日早上部長召開的會議是要討論何內容伊不清楚
      。我們會辦時要會各單位，是將公文內容打在會辦單上，
      在會辦單之後並沒有附公文的正本或影本，各單位直接在
      會辦單上回覆，印象中正本或影本沒有交給任何其他個人
      或單位，如果是影印的話，影本會有軍法司的浮水印。上
      開兩份函的原本依照程序要歸檔。伊於偵查中證稱：調卷
      後可以比對兩邊的資料，確認由國防部或軍法司洩漏出去
      等語，伊的意思是如果是由軍法司交出去的影本，影本上
      會有軍法司的浮水印。伊確定不是到伊手上之後流出去的
      ，因為到伊手上的時候已經有「輪典」二字，且當時已經
      有蓋軍法司的收文章。伊收辦這件臺乙○第30413號函文
      時確定是10月14日早上，但現在無法確定是幾點。軍法司
      辦公室上班時間不會上鎖等語（見原審卷第88頁反面至第
      91頁），是由上開證人李瑞典之證詞，僅能知悉臺乙○第
      30413號函文是證人李瑞典於95年10月14日上午上班時間
      經輪分後，收到該函文後即依程序承辦，而上開臺乙○第
      30413號函文，可能是副處長蔣大偉、處長王天宇、副司
      長謝添富、司長劉國棟等人直接或經由收發文室交給證人
      李瑞典等情，故仍無法以上開證人之證詞，證明被告曾自
      行或囑託他人影印及交付扣案之臺乙○第30413號函影本
      與證人即前總統陳水扁。
（五）證人劉國棟於偵查時證稱：我有處理過本件公文（即臺乙
      ○第30413號函文），本件公文是我自柯副部長處攜回軍
      法司，當時公文是開啟的，該公文我不是直接交給李上校
      （即李瑞典），應該是交給處長轉交，我經手上開函文處
      理核稿期間沒有自行影印該函文，與陳前總統並無聯繫管
      道等語（見98年度偵字第3107號卷第37至37-1頁）；於原
      審審理時到庭結證稱：伊於95年10月間在國防部軍法司擔
      任司長。伊於偵查中所證稱：「臺乙○95年10月12日第30
      413號函是由伊自被告處攜回軍法司」等語，係屬實在。
      被告交給伊這份函是因當初乙○署來查這個事項，依據業
      務分派，是應由軍法司來辦理。伊收到的應該是他字卷第
      95頁所附函文，後續伊帶回軍法司之後，直接交給承辦處
      處長王天宇，因為業務範圍不是軍法司所能瞭解，所以伊
      請王天宇依照業務性質會辦國防部其他相關單位，儘速簽
      辦。被告交給伊上開函文時，是以公文袋放置，但開口是
      開的。之後會辦各單位之後，部長有通知各單位主管到部
      長室開會，開會討論各單位會辦之內容是否確實。伊沒有
      印象當時被告有無參與該會議，但當時伊有參加。軍法司
      如果有事情要跟總統報告，必須要簽由部長核可，在小型
      軍事會談時提報。伊不清楚被告是否就職掌之事務向總統
      直接報告或由秘書轉呈報告之內容。該函文為何在陳水扁
      辦公室內被發現伊不清楚，但後來此事被發現時，伊已經
      退伍了，所以國防部內部有無做查核伊不清楚。公文進來
      之後，依照規定一定要透過收發室收文登錄管制，再分發
      給承辦人處理。伊帶回公文後是交給王天宇處長依公文流
      程處理，後來於公文簽辦上來後才知道是分由李瑞典處理
      。伊沒有將上開函文影印留存。就臺乙○第30413號函，
      國防部有召開一個小型會議討論會辦稿的內容是否確實，
      之後再簽由高廣圻次長發文。最後由常務次長高廣圻決行
      等語（見原審卷第91頁至第92頁），是由證人劉國棟之證
      詞，雖可知悉臺乙○第30413號函是由證人劉國棟自被告
      處攜回軍法司，被告交給證人劉國棟上開函文時，是以公
      文袋放置，但公文袋之開口是打開的。證人劉國棟將上開
      函文帶回軍法司之後，直接交給承辦處處長王天宇，因為
      業務範圍不是軍法司所能瞭解，故證人劉國棟請王天宇按
      業務性質，依公文流程會辦國防部其他相關單位，儘速簽
      辦，後來於公文簽辦上來後，才知道是分由李瑞典處理等
      情，但由上開證人之證詞，亦未能據以推論出被告曾自行
      或囑託他人影印及交付扣案之臺乙○第30413號函影本與
      證人即前總統陳水扁之結論。
（六）證人即前總統陳水扁於檢察官訊問時證稱：臺乙○第3014
      3號函是幕僚拿給伊的，伊記得當時幕僚告訴伊有關國務
      機要費用在C案，陳瑞仁檢察官有分別向國防部、國安局
      、外交部查明有無相關經費用在此案中，不記得是哪一位
      幕僚及何時交給伊的，國防部何人向總統府報告，伊不知
      道，他們是向伊的幕僚報告之後，幕僚再轉述給伊的，但
      當時總統辦公室之幕僚人員有10幾人，不記得名字，因為
      人很多，且已經經過2、3年了，伊已經沒有記憶了。事後
      國防部沒有就此事向伊報告，伊也沒有指示國防部要如何
      處理等語（見97年度他字第10838號卷第189頁），是由證
      人陳水扁之證詞，雖可知證人陳水扁確實經幕僚轉交上開
      函文，並告知有關國務機要費用在C案，陳瑞仁檢察官曾
      分別向國防部、國安局、外交部查明有無相關經費用在此
      案中，但亦表示不記得是哪位幕僚及何時交給伊之事實，
      仍無法據上開證人之證詞，證明臺乙○第30413號函影本
      係被告自行或囑託他人交付與證人陳水扁乙節。
（七）再由扣案之臺乙○30413號函文影本及簽收單（見他字卷
      第94頁、第95頁）與國防部內部卷宗內所附之臺乙○3041
      3號函影本（見他字卷第158頁）對照觀之，可知悉前者經
      證人金辰芯收受之日期為95年10月12日，及後者已蓋有軍
      法司95年10月14日之收文章及載有「輪典」二字，是本件
      扣案之臺乙○第30413號函文影本必係於在軍法司蓋用上
      開收文章及寫上「輪典」2字前影印所得等情，且審諸扣
      案之臺乙○30413號函文影本上查無國防部、軍法司之浮
      水印編號，亦難證明係由國防部、軍法司內之影印設備所
      影印製作，是綜合上開證人之證詞及扣案之函文影本以觀
      ，僅能得悉上開函文經證人金辰芯取回交予被告後，被告
      曾以口頭向證人高廣圻交辦臺乙○第30413號函文之內容
      、被告將臺乙○第30413號函正本交給證人劉國棟帶回軍
      法司、證人劉國棟復將函文交給承辦處處長王光宇處理、
      處長王光宇又將該函文送交軍法司蓋收文章後進行輪分，
      並方輪分由證人李瑞典辦理等情，再依上開函文係經證人
      金承芯於95年10月12日下午某時至臺灣高等法院檢察署查
      緝黑金行動中心收文帶回國防部副部長辦公室，至於95年
      10月14日上午9時許經軍法司蓋章收文止，已經過一天以
      上之期間，期間經手之單位及承辦人員非僅被告一人，況
      該函文又未經封緘保存，亦不能排除有上開承辦人員以外
      之人接觸過該函文之可能性，而證人金辰芯、張彥元均表
      示被告並無交辦影印臺乙○第30413號函文及將該函文影
      本送交總統辦公室之情，故在國防部承辦該函文之回覆流
      程中，實無從確認究係何人影印該臺乙○第30413號函文
      ，並將扣案之函文影本陳報與證人陳水扁。再者，證人陳
      水扁雖於檢察官訊問：「國防部何人向總統府報告」時，
      曾證稱：「不知道」等語（見他卷第189頁反面），但證
      人陳水扁應僅係單純就檢察官所提出之上開問題進行回答
      ，觀其前後語意應未有指明扣案臺乙○第30143號函影本
      之提供來源在國防部之意思，即亦不能排除係國防部人員
      以外之人，提供該函文影本與證人陳水扁之可能，是以，
      尚未能遽然認定即為被告將上開扣案之臺乙○第30413號
      函影本交付與證人陳水扁。此外，並無具體事證證明被告
      曾有具體指示金辰芯將上開函文影印或送交前總統陳水扁
      辦公室之情，若僅因被告任職國防部副部長期間，有將重
      要文件委請秘書送交總統辦公室之習慣，而據此率認被告
      即為親自或委託他人交付上開函文予陳水扁之人，亦尚嫌
      速斷。
（八）公訴人所舉被告於檢察官訊問時曾證稱：「如是如此，我
      覺得我的可能性最大，因為邱秘書長時常與總統見面，不
      需要經過幕僚再轉交給他，我的一些重要報告需要呈報給
      三軍統帥，我也會請我的秘書直接送到總統府辦公室，所
      以我覺得一定是我，因為高次長及軍法司司長的層級均無
      法直接向總統報告」等不利己之證述（見他字卷第196 頁
      ），經核並無證據能力，已前述說明。且依被告經檢察官
      訊問之問題「依陳前總統所示，該函（即臺乙○第30413
      號函）是由其辦公室幕僚交給他，有何意見？」及其回答
      之前後文以觀，可知被告係以檢察官所告知之證人陳水扁
      證詞為基礎，再依據被告自身所辦理之事務性質與國安會
      秘書長邱義仁、國防部常務次長高廣圻、國防部軍法司司
      長劉國棟等人之職務層級，方做出前開可能性之推測等情
      ，且被告於該次訊問過程中亦一再向檢察官表示：「此文
      伊應該沒有呈報總統辦公室」、「我沒有陳報陳前總統」
      、「我沒有叫我的秘書拿過去」、「收到此文後，伊交給
      常務次長高廣圻處理，因為有關機密外交部份會和軍情局
      有關，所以請他去協調相關單位處理，伊看到之後該馬上
      交給高次長處理」等語（見他字卷第196頁），足見被告
      並無於偵查中坦承有向證人陳水扁報告並提供扣案之臺乙
      ○第30413號函影本乙節。
（九）末查，至於公訴人所引為證據之國防部軍法司辦理臺乙○
      第30413號函文案卷宗（見他字卷第153頁至第177頁）以
      觀，亦僅能得知上開函文係國防部軍法司係於95年10月14
      日上午9時收文後，輪由證人即時任國防部軍法司軍法官
      之李瑞典承辦，嗣在國防部內部會辦主計局、戰略規劃司
      、情報參謀次長室及軍事情報局等各單位，之後回覆之函
      文係由證人即時任國防部常務次長之高廣圻決行之事實，
      是亦尚難將上開證據採為認定被告犯本件洩密罪之依據。
（十）綜上所述，本件檢察官就不利於被告之證據部分應負實質
      舉證責任，惟所舉之證據均未達於通常一般之人均不致有
      所懷疑，而得確信其為真實之程度，殊屬無從為有罪之確
      信。此外，卷內復查無其他積極證據足資證明被告有公訴
      意旨所指之犯行，即不能證明被告有本件洩密犯行。
八、原審以依現存之證據資料，認尚難證明被告有公訴人所指涉
    之犯行，而為被告無罪之諭知，核無不合。檢察官上訴意旨
    ，徒然就已經原審詳為審認之證據資料，再事爭執其證明力
    ，並以此指摘原判決不當，求予撤銷改判，為無理由，應予
    駁回。至於上訴意旨指稱被告曾於偵查中自承曾將該文內容
    向國安會秘書長邱義仁報告乙節，及被告及辯護人指稱上開
    函文除被告外尚有劉國棟、高廣圻、王光宇、李瑞典等多人
    經手承辦，無法排除他人影印交付之可能等語，因非屬本件
    起訴範圍，本院自無從加以審酌、調查之必要，且上開人等
    是否另涉及洩密罪嫌，事涉檢察官偵查權限之發動及行使，
    自應由檢察官另行偵辦，附此敘明。
據上論斷，應依刑事訴訟法第368條，判決如主文。
本案經檢察官侯千姬到庭執行職務。
中    華    民    國    99    年    8    月    17    日
                  刑事第十八庭審判長法  官  吳鴻章
                                    法  官  曾淑華
                                    法  官  汪梅芬
以上正本證明與原本無異。
不得上訴。
                                    書記官  劉寶鈴
中    華    民    國    99    年    8     月    17    日

司法院資訊處製作；財團法人民間司法改革基金會備份。
